---
title: "Funções de Probabilidade"
format: 
    html:
      toc: true
      toc_depth: 3
      number_sections: true
      number-depth: 3
      html-math-method: katex
      toc-title: Sumário
      smooth-scroll: true
execute:
  echo: true
  message: false
  warning: false
---

# Definição

-   Funções de probabilidade são funções matemáticas que descrevem a distribuição de probabilidade de uma variável aleatória.
-   Elas atribuem uma probabilidade a cada possível resultado dessa variável aleatória.
-   Existem diferentes tipos de funções de probabilidade, dependendo do tipo de variável aleatória em questão.
-   **Função de probabilidade discreta**: Usada quando a variável aleatória é discreta, ou seja, pode assumir valores contáveis. Exemplos: Bernoulli, Binomial, Poisson
-   **Função de densidade de probabilidade (PDF)**: Usada quando a variável aleatória é contínua, ou seja, pode assumir qualquer valor dentro de um intervalo. Exemplos: Normal (Guassiana), Exponencial e Uniforme
-   Essas funções são fundamentais em estatística e teoria das probabilidades para entender e modelar o comportamento de variáveis aleatórias em diferentes contextos.

# Em R

-   Para cada distribuição de probabilidade existem quatro funções no R. Cada uma delas é chamada adicionando o seguinte prefixo ao nome da distribuição correspondente:

    -   \- d - para a função de massa ou densidade.

    -   \- p - para a função de distribuição (cumulativa).

    -   \- q - para quantis, ou seja, para calcular o valor correspondente para a função de distribuição cumulativa dada uma probabilidade.

    -   \- r-para gerar amostras aleatórias com a distribuição dada.

| Discrete Distribution Name | Continuous Distribution Name |
|----------------------------|------------------------------|
| Binomial (binom)           | Normal (norm)                |
| Negative binomial (nbinom) | Exponential (exp)            |
| Geometric (geom)           | Uniform (unif)               |
| Poisson (pois)             | Gama (gamma)                 |

# Distribuição Binomial

-   A distribuição binomial é usada para modelar o número de sucessos ($x$) em um número fixo de tentativas ($n$) independentes, onde cada tentativa tem a mesma probabilidade ($p$) de sucesso.

$$
P(X = x) = \binom{n}{x} p^x (1-p)^{n-x}
$$

-   Suponha que estamos lançando uma moeda justa 10 vezes e queremos calcular a probabilidade de obter exatamente 4 caras.

```{r}
# Função dbinom() para calcular a probabilidade em uma distribuição binomial
probabilidade <- dbinom(x=4, size = 10, prob = 0.5)
print(probabilidade)

```

-   Suponha que estamos lançando uma moeda justa 10 vezes e queremos calcular a probabilidade de obter no máximo 4 caras.

```{r}
probabilidade <- pbinom(q=4, size = 10, prob = 0.5)
print(probabilidade)
```

-   Simulando valores

```{r}
N = 20
n = 1
(x = rbinom(N,n,prob = 0.5))
(table(x))
```

# **Distribuição de Poisson**

-   A distribuição de Poisson modela a probabilidade de um número de eventos ($x$) ocorrer em um intervalo fixo de tempo ou espaço, dado um número médio ($\lambda$) de eventos que ocorrem nesse intervalo.

$$
P(X = x) = \frac{e^{-\lambda} \lambda^x}{x!}
$$

-   Suponha que em média 2 clientes entram em uma loja por minuto. Queremos calcular a probabilidade de exatamente 3 clientes entrarem na loja em um minuto específico.

```{r}
# Função dpois() para calcular a probabilidade em uma distribuição de Poisson
probabilidade <- dpois(3, lambda = 2)
print(probabilidade)

```

-   Suponha que em média 2 clientes entram em uma loja por minuto. Queremos calcular a probabilidade de até 3 clientes entrarem na loja em um minuto específico.

```{r}
probabilidade <- ppois(3, lambda = 2)
print(probabilidade)
```

-   Simulando valores

```{r}
x <- rpois(n = 10, lambda = 2)
table(x)
```

# Distribuição Normal

-   A distribuição normal (gaussiana) é usada para modelar uma grande variedade de fenômenos com variáveis contínuas. É caracterizada por sua forma de sino e é completamente determinada por sua média e desvio padrão.

$$
f(x) = \frac{1}{\sigma \sqrt{2\pi}} e^{-\frac{1}{2} \left(\frac{x - \mu}{\sigma}\right)^2}
$$

-   $x$ é a variável aleatória,

-   $\mu$ é a média da distribuição,

-   $\sigma$ é o desvio padrão da distribuição.

-   Suponha que estamos analisando os resultados de um teste padronizado em que a pontuação média é 100 e o desvio padrão é 15. Queremos calcular a probabilidade de um aluno ter uma pontuação abaixo de 110.

```{r}
# Função pnorm() para calcular a probabilidade em uma distribuição normal
probabilidade <- pnorm(110, mean = 100, sd = 15)
print(probabilidade)

```

-   Suponha que estamos analisando os resultados de um teste padronizado em que a pontuação média é 100 e o desvio padrão é 15. Queremos calcular a probabilidade de um aluno ter uma pontuação entre 110 e 120.

```{r}
probabilidade <- pnorm(120, mean = 100, sd = 15) - pnorm(110, mean = 100, sd = 15)
print(probabilidade)
```

-   Suponha que estamos analisando os resultados de um teste padronizado em que a pontuação média é 100 e o desvio padrão é 15. Queremos calcular a probabilidade de um aluno ter uma pontuação maior que 120.

```{r}
probabilidade <- pnorm(120, mean = 100, sd = 15,lower.tail = F) 
print(probabilidade) # ou

probabilidade <- 1-pnorm(120, mean = 100, sd = 15,lower.tail = T) 
print(probabilidade)
```

-   Quantis

```{r}
qnorm(0.75,mean = 100,15)
qnorm(0.09,mean = 100,15,lower.tail = F)
```

-   Simulando valores

```{r}
z = rnorm(1000,mean = 0,sd = 1)
x1 = rnorm(10000,mean = 100,sd = 1)
x2 = rnorm(1000,mean = 100,sd = 10)
x3 = rnorm(1000,mean = 10,sd = 10)
par(mfrow=c(2,2))
hist(z);hist(x1);hist(x2);hist(x3)
```

-   $f(x)$

```{r}
# Parâmetros da distribuição normal
mu <- 0  # Média
sigma <- 1  # Desvio padrão

# Valores para o eixo x
x <- seq(-4, 4, length.out = 100)

# Calculando os valores da densidade de probabilidade para os valores de x
y <- dnorm(x, mean = mu, sd = sigma)

# Plotando a curva da distribuição normal
plot(x, y, type = "l", lwd = 2, col = "blue", 
     main = "Curva da Distribuição Normal", 
     xlab = "x", ylab = "Densidade de Probabilidade")

```

# Atividade

1.  Pesquisar sobre as distribuições: exponencial e uniforme:

    -   Elabore exemplos de uso dessas distribuições usando as funções em R apresentadas no exemplo da Normal

    -   Calcule propbabilidades

    -   Gere dessas distribuições para diferentes parâmetros

2.  A tabela abaixo mostra uma simulação de controle de estoque para 15 dias. Reproduza a tabela. Considere:

    1.   Estoque inicial de 200

    2.  Demanda $\sim$ Poisson$(50)$

    3.  Se Prob = P(Demanda\>Estoque Final)\>0.10, então o estoque do dia seguinte é Prob $\times$ Estoque inicial(200) + Estoque Final do dia anterior

    4.  Se Prob = P(Demanda\>Estoque Final)\>0.10 e Prob $\times$ Estoque inicial(200) + Estoque Final do dia anterior for maior que 200, então o estoque do dia seguinte é 200.

```{r}
#| echo: false

mc.stock  = function(dias,Q){
d = dias + 1
#ss = seq(1,d,TT)
dm = NULL
stock = matrix(0,d,6)
colnames(stock) = c("Dia","Estoque","Demanda","Demanda não atendida","Estoque Final","P(Demanda>Estoque)")
stock[1,2] = Q     # estoque inicial
stock[,1] = seq(1:d)

i = 1
while(i<d){
stock[i,3] = rpois(1,50)
dm[i] = stock[i,2]-stock[i,3];stock[i,4] = ifelse(dm[i]<0,abs(dm[i]),0)
stock[i,5] = ifelse(dm[i]<0,0,dm[i])
stock[i,6] = 1-ppois(stock[i,5],lambda = 50)
#stock[i,7] =  ifelse(stock[i,5]==0,Q,ifelse(stock[i,5]<s,Q,0))
#stock[i+1,2] = ifelse(stock[i,5]==0,Q,ifelse(stock[i,5]<s,Q+stock[i,5],stock[i,5]))
stock[i+1,2] = ifelse(stock[i,6]>0.10,
                      ifelse(round(stock[i,5]+Q*stock[i,6])>=Q,Q,
                             round(stock[i,5]+Q*stock[i,6])),round(stock[i,5]))
i = i+1
}
#stock[,2] = ifelse(stock[,2]>200,200,stock[,2])
#stock[ss,6] = c(rep("sim",length(ss)))
return(stock)
}
mc.stock(15,200) |> knitr::kable()

```

# Referências
